【裁判字號】    97,交自,1
【裁判日期】    980206
【裁判案由】    過失傷害
【裁判全文】
臺灣臺北地方法院刑事判決               97年度交自字第1號
自  訴  人  甲○○
自訴代理人  張義祖律師
被      告  乙○○
上列被告因過失傷害案件，經自訴人提起自訴，本院判決如下：
    主  文
乙○○無罪。
    理  由
一、自訴意旨略以：自訴人甲○○於民國97年2 月13日上午10時
    50分許，駕駛車號650 －BFQ 號重型機車，自臺北市○○○
    路○段第三車道由西向東行駛，行至該路與林口街交岔路口
    時擬迴轉進入忠孝東路東向西之車道，被告乙○○駕駛車號
    2251－TK號自用小客車，沿臺北市○○○路○段第一車道由
    西向東行駛，行至上開交岔路口竟超速左轉進入林口街，且
    疏未注意車前狀況，致自訴人遭被告車輛之前保險桿右側撞
    擊，自訴人因此倒地而受有左側脛骨開放性骨折及其他併發
    症等傷害。因認被告涉犯刑法第284 條第1 項前段之過失傷
    害罪嫌云云。
二、按犯罪事實應依證據認定之，無證據不得認定犯罪事實；又
    不能證明被告犯罪者，應諭知無罪之判決，刑事訴訟法第15
    4 條第2 項、第301 條第1 項分別定有明文。再按事實之認
    定，應憑證據，如未能發現相當證據，或證據不足以證明，
    自不能以推測或擬制之方法，為裁判基礎；且認定不利於被
    告之事實須依積極證據，苟積極證據不足為不利於被告事實
    之認定時，即應為有利於被告之認定；另認定犯罪事實所憑
    之證據，雖不以直接證據為限，間接證據亦包括在內，然無
    論直接證據或間接證據，其為訴訟上之證明，須於通常一般
    之人均不致有所懷疑，而得確信其為真實之程度者，始得據
    之為有罪之認定，倘其證明尚未達到此一程度，而有合理之
    懷疑存在，無從使事實審法院得有罪之確信時，即應由法院
    為諭知被告無罪之判決，此有最高法院40年台上字第86號、
    30年上字第816 號、76年台上字第4986號判例可資參照。
三、自訴意旨認被告涉有前揭過失傷害罪嫌，無非以告訴人之指
    訴、臺北市立聯合醫院診斷證明書、道路交通事故現場圖、
    臺北市政府警察局交通警察大隊道路交通事故初步分析研判
    表及存證信函等件為其論據。訊據被告固坦承於前揭時地駕
    駛車輛與自訴人發生碰撞，惟堅決否認有何過失傷害犯行，
    辯稱：當天伊開車從忠孝東路五段往林口街方向行駛，伊的
    車在最內側車道，交岔路口當時顯示左轉方向的燈號，當時
    伊車子速度約在每小時40公里左右，伊開車要左轉林口街時
    ，自訴人突然從伊車輛的右前方出現，伊趕快踩煞車但是來
    不及，伊的車頭還是撞上自訴人車子的左後方而肇事，事故
    發生後，伊下車發現自訴人受傷就叫救護車，且報案處理，
    伊並沒有超速，亦無過失等語。
四、經查：
（一）被告於前揭時間駕車行經臺北市○○○路○段與林口街之
      交岔路口欲左轉時，其右前保險桿與自訴人所騎機車左側
      發生碰撞，致自訴人倒地受有左側脛骨開放性骨折等傷害
      之事實，雖據自訴人指訴在卷，並有臺北市立聯合醫院診
      斷證明書、臺北市政府警察局交通警察大隊道路交通事故
      初步分析研判表、道路交通事故現場圖、補充資料表、交
      通事故談話紀錄表、道路交通事故調查報告表、現場照片
      多張在卷可稽（見本院卷第16至28頁）。惟按刑法第284
      條過失傷害罪之成立，除須致人受傷之結果外，尚需行為
      人違反注意義務始足當之。若查無行為人違反注意義務情
      事，縱客觀上被害人已發生受傷結果，亦與該罪構成要件
      有間，尚難逕以該罪相繩。又按為提昇交通工具效能以促
      進交通快捷迅速，並兼顧維護交通秩序以保障公眾行的安
      全，凡參與交通之車輛駕駛人、行人及其他使用道路者，
      均負有預防危險發生之注意義務，故任何駕駛人、行人或
      其他使用人，均可信賴其餘參與交通或使用道路者，亦能
      遵守交通規則，並互相採取謹慎注意之安全行為。本此信
      賴原則，任一參與交通或使用道路之人並無必須預見其他
      參與交通或使用道路者之違規或不安全行為，以防止事故
      發生之注意義務；如信賴他人因遵守交通規則將為一定行
      為，而採取相對應之適當措置時，即可認已盡其注意義務
      。然於有充分餘裕得以迴避事故之發生者，既尚能在於己
      無損之情況下，採取適當舉措以避免損害他人之生命、身
      體及其他財產利益，基於社會相當性之考量，始有防免事
      故發生之注意義務（最高法院96年度台上字第6159號判決
      參照）。
（二）按「機器腳踏車行駛至交岔路口，其轉彎，應依標誌或標
      線之規定行駛；內側車道設有禁行機車標誌或標線者，應
      依兩段方式進行左轉，不得由內側或其他車道左轉。」道
      路交通安全規則第99條第2 項第1 款定有明文。本件肇事
      現場地點為臺北市○○○路○段與林口街之交岔路口，而
      忠孝東路五段有4 個車道，其第1 車道路面上劃有左轉箭
      頭指向線，第2 、3 車道路面上劃有直行箭頭指向線，第
      4 車道路面上劃有直行及右轉箭頭指向線，同時第1 、2
      車道西向東劃設有「禁行機車」標字，該交岔路口並設有
      「機車兩段式左轉」標誌及待轉區，此經交通事故初步分
      析研判表及道路交通事故現場圖所載明（見本院卷第16、
      17 頁） 。而據自訴人於交通事故談話紀錄表中表示：「
      我駕車行駛在忠孝東路第3 車道直行至肇事路口，我要回
      轉往西的方向，當時的號誌是左轉綠燈（問：妳行駛在第
      3 車道，為何與同向第1 車道的自小客車發生碰撞？）答
      ：我也不清楚，我只知道我要通過前，我確認第1 車道沒
      有車通過，等到我的車通過時，突然就一部自小客車衝過
      來了」（見本院卷第19頁），及被告於交通事故談話紀錄
      表中陳述：「我駕車行駛忠孝東路第1 車道西向北（左轉
      ）時，突然有一部機車，不知自何車道行駛而來出現在我
      車的右前方，我立即踩煞車，但是我車的右前車角還是與
      該機車的左側發生碰撞，當時我的號誌是左轉箭頭綠燈」
      （見本院卷第20頁），復參酌肇事後被告之車輛停止在忠
      孝東路西向東第1 車道之延伸範圍內（車尾距離停止線約
      1 公尺），車頭朝東方，而車輛前方留有自訴人機車之刮
      地痕（約呈西向東方向）及血漬等情，有前揭道路交通事
      故現場圖及現場照片可參。綜合上情分析，自訴人騎車行
      駛忠孝東路第3 車道欲左轉林口街時，顯係從第3 車道直
      接左轉至肇事路口，而與被告車輛之右前保險桿發生碰撞
      ，其並未依兩段式左轉方式左轉，而有違反前揭道路交通
      安全規則之規定，堪以認定。則在自訴人騎車驟然違規橫
      越車道線闖入第1 車道（左轉專用道），瞬即撞擊被告車
      輛之右前保險桿之情形下，被告顯然並無足夠之反應時間
      ，兼以被告所行駛之車道為左轉專用道，且當時號誌為左
      轉箭頭綠燈，其正欲左轉林口街行駛，則被告是否能夠預
      見前方將有車輛違規自右側橫越進入該左轉車道，非無疑
      問，是被告於察覺自訴人之機車違規左轉後立即踩煞車停
      車，以迴避事故之發生，應屬避免損害發生之適當舉措，
      自難認被告有何違反注意義務可言。
（三）又自訴人雖以肇事現場留有自訴人機車之刮地痕約1.4 公
      尺，且被告之車損材料費達7 千多元，可見被告車速逾限
      及衝擊鉅大，始能造成云云，然據道路交通事故調查報告
      表所載，肇事路段之速限為每小時50公里（見本院卷第22
      頁），被告自承其當時車速不到每小時50公里，且依目擊
      證人林文堂於交通事故談話紀錄表中表示：「我駕車行駛
      忠孝東路西向東第四車道至肇事路口停等紅燈，當時我眼
      睛的餘光察覺最左側的車道還在通行，突然聽到一陣撞擊
      聲，就發現最左側車道一部自小客車與一部機車發生碰撞
      ，沒看到自小客車與機車通過時的號誌，但我有印象，從
      我停紅燈後，有過一陣子，東西向都還是紅燈，我當時在
      肇事路口西南角停等綠燈，肇事後自小客車就停在現場，
      機車有往東滑一下子，但不遠」（見本院卷第21頁）。是
      依目擊證人林文堂之上開供述，可知被告肇事後車輛仍停
      在現場，而自訴人之機車雖有往東滑行，但距離不遠，依
      此顯示兩車之撞擊力道尚非猛烈，再參酌被告車輛與自訴
      人機車之車損情況均屬輕微，僅有些許刮痕，此觀車損現
      場照片即明（見本院卷第26、27頁），由此足認被告之車
      速並非處於高速之情形下，否則應不會僅發生上開情事。
      此外，自訴人就被告超速行駛乙節復未能舉出相關積極證
      據加以證明，尚難以肇事現場留有自訴人機車之刮地痕或
      被告之車損材料費達7 千多元，即遽認被告有何自訴人所
      指之超速過失行為。
（四）況且，本件車禍之肇事責任，經本院送請臺北市車輛行車
      事故鑑定委員會鑑定結果，亦認定被告駕駛車號2251－TK
      號自用小客車無肇事因素，自訴人騎乘車號650 －BFQ 號
      普通重型機車，未依兩段式左轉方式迴車為肇事原因，此
      有該委員會97年9 月5 日之鑑定意見書附卷可稽（見本院
      卷第41至43頁），嗣經送請臺北市車輛行車事故鑑定覆議
      委員會鑑定覆議結果，亦同上述意見，此有該覆議委員會
      出具之97年12月8 日第7172號鑑定覆議意見書在卷可佐（
      見本院卷第61至63頁），益證被告就本件車禍之發生並無
      過失甚明。
五、綜上所述，本件自訴人所受傷害係因其駕車未依兩段式左轉
    方式迴車，致與被告之車輛發生碰撞所致，而依案發當時之
    客觀情事，被告發現自訴人機車違規橫越車道時，已不及採
    取其他迴避措施，被告緊急煞車之行為已屬避免事故發生之
    適當措施，自難認被告有何過失可言，核與刑法過失傷害之
    構成要件不符，自難以該罪相繩。此外，自訴人復未能提出
    其他積極證據足資認定被告有何過失傷害犯行，不能證明被
    告犯罪，自應就被告為無罪判決之諭知。
據上論斷，應依刑事訴訟法第284 條之1 、第343 條、第301 條
第1 項，判決如主文。
中    華    民    國    98    年    2    月    6      日
                        交通法庭  法  官  吳俊龍
上正本證明與原本無異。
如不服本判決應於收受送達後10日內向本院提出上訴書狀，並應
敘述具體理由；其未敘述上訴理由者，應於上訴期間屆滿後20日
內向本院補提理由書（均須按他造當事人之人數附繕）「切勿逕
送上級法院」。
                                  書記官  劉俊源
中    華    民    國    98    年    2     月    6     日


司法院資訊處製作；財團法人民間司法改革基金會備份。
